【裁判字號】    98,上易,60
【裁判日期】    980818
【裁判案由】    遷讓房屋
【裁判全文】
臺灣高等法院民事判決                  98年度上易字第60號
上   訴   人  甲○○
訴訟 代理 人  黃福卿律師
上   訴   人  北順貨運有限公司
法定 代理 人  乙○○
被  上 訴 人  乙○○
上列二人共同
訴訟 代理 人  劉志忠律師
上列當事人間請求遷讓房屋等事件，上訴人對於中華民國97年11
月25日臺灣板橋地方法院97年度訴字第1147號第一審判決提起上
訴，上訴人甲○○並為訴之擴張，經本院於98年 7月28日言詞辯
論終結，判決如下：
    主      文
原判決關於(一)駁回甲○○後開第二項之訴；(二)命北順貨運有限公
司給付金額超過新台幣壹拾伍萬肆仟伍佰貳拾伍元之訴部分，暨
訴訟費用之裁判均廢棄。
乙○○應與北順貨運有限公司共同將坐落台北縣新莊市○○段七
六三地號土地上建物即門牌號碼臺北縣新莊市○○街二六巷六弄
一號一樓房屋遷讓交還甲○○。
甲○○擴張之訴駁回。
北順貨運有限公司之其餘上訴駁回。
第一、二審訴訟費用關於甲○○上訴部分，由乙○○負擔；關於
北順貨運有限公司上訴部分，由北順貨運有限公司負擔。第二審
訴訟費用關於擴張之訴部分，由甲○○負擔。
    事實及理由
一、本件上訴人即被上訴人甲○○聲明求為判決：(一)原判決關於
    不利甲○○部分廢棄。(二)被上訴人乙○○應與被上訴人北順
    貨運有限公司（下稱北順公司）共同將坐落台北縣新莊市○
    ○段 763地號土地上建物即門牌號碼台北縣新莊市○○街26
    巷 6弄1號1樓房屋遷讓交還甲○○。(三)擴張請求被上訴人應
    共同再給付甲○○新台幣（下同）51萬元及自上訴狀繕本最
    後送達之翌日即民國（下同）97年12月20日起，至清償日止
    ，按年息5%計算之利息。(四)被上訴人北順公司之上訴駁回（
    甲○○就上開第(三)項之訴部分， 原係請求給付30萬9,050元
    及自90年10月19日起算之法定遲延利息；嗣於本院審理中，
    擴張聲明如上述─見本院卷第7頁背面，依民事訴訟法第446
    條第1項但書、第255條第1項第3款之規定，在程序上應予准
    許）。
    被上訴人即上訴人北順公司（下稱北順公司）聲明求為判決
    ：(一)甲○○之上訴及擴張之訴均駁回。(二)原判決關於不利北
    順公司部分廢棄。(三)上開廢棄部分，甲○○在第一審之訴駁
    回。
    被上訴人乙○○聲明求為判決：甲○○之上訴及擴張之訴均
    駁回。
二、甲○○起訴主張：門牌號碼台北縣新莊市○○街26巷6弄1號
    1 樓房屋（包括1層面積40.5平方公尺及陽台面積4.8平方公
    尺，下稱系爭房屋）及其坐落之台北縣新莊市○○段 763地
    號土地（下稱系爭土地）原為伊母王陳木香所有，王陳木香
    於71年3月22日死亡後，由伊單獨繼承，惟遲至96年1月12日
    始辦妥繼承登記。北順公司、乙○○自74年 1月間起，共同
    無權占有系爭房屋迄今，屢經催促遷讓交還，均置之不理。
    又北順公司及乙○○無權占有系爭房屋已逾20年，受有相當
    於租金之不當得利，致伊受有損害，其中15年期間不當得利
    金額共計98萬8,314元 〔其計算式為： (系爭土地申報地價
    11,200元×52.73平方公尺+系爭房屋課稅現值68,300元) ×
    10%×15年=988,314元─見本院卷第9頁背面〕等情，爰依據
    民法第 767條之規定及不當得利之法則，求為命：(一)北順公
    司、乙○○應共同將系爭房屋遷讓交還甲○○。(二)北順公司
    、乙○○應共同給付甲○○ 19萬7,663元之判決（原審判命
    北順公司將系爭房屋遷讓交還甲○○及給付甲○○ 19萬7,6
    63元；而駁回甲○○其餘之訴。北順公司就其敗訴部分聲明
    不服，提起上訴；甲○○亦就其敗訴之其中請求乙○○共同
    遷讓交還系爭房屋部分聲明不服，提起上訴，並擴張聲明北
    順公司、乙○○應共同再給付甲○○51萬元及法定遲延利息
    ）。
    北順公司、乙○○則以：乙○○前向甲○○之母王陳木香承
    租系爭房屋，並於74年 1月間申請設立北順公司於系爭房屋
    所在地址，且將該房屋無償提供予北順公司營業使用迄今。
    王陳木香於71年 3月22日死亡後，其繼承人甲○○於76年間
    將系爭房地一併出售予乙○○，雙方約定買賣價金約36萬元
    至40萬元間，乙○○業已支付部分價款30萬元，尾款約定於
    系爭房地移轉登記完畢時給付，並委託丙○○代書辦理該房
    地之繼承登記及移轉登記事宜，嗣因故遲未辦妥繼承登記，
    致甲○○無法將系爭房地所有權移轉登記予乙○○，乙○○
    係基於買賣關係而占有使用系爭房地，其間房屋稅及地價稅
    均由乙○○繳納，伊等並非無權占有；又退步言之，系爭房
    屋於65年間興建完成，已屬老舊，且位於巷弄之內，甲○○
    請求按土地及建物申報總價額年息 10%計算相當於租金之不
    當得利，實屬過高等語，資為抗辯。
三、經查甲○○主張系爭房地原為伊母王陳木香所有，王陳木香
    於71年3月22日死亡後，由伊單獨繼承，惟遲至96年1月12日
    始辦妥繼承登記之事實，業據其提出系爭房地登記謄本為證
    （見原審卷66、67頁），且為北順公司、乙○○所不爭執，
    自堪信為真實。
四、按所有人對於無權占有或侵奪其所有物者，得請求返還之，
    民法第767條前段定有明文；又民法第767條所謂占有，係指
    同法第940條之直接占有及第941條之間接占有而言（最高法
    院78年度台上字第1985號、87年度台上字第 946號判決參照
    ）。又以無權占有為原因，請求返還所有物之訴，被告對原
    告就其物有所有權存在之事實無爭執，而僅以非無權占有為
    抗辯者，原告於被告無權占有之事實，無舉證責任。被告應
    就其取得占有，係有正當權源之事實證明之，如不能證明，
    則應認原告之請求為有理由（最高法院72年度台上字第1552
    號判決參照）。經查：
    (一)系爭房屋現供北順公司營業使用，有北順公司登記事項卡
      足按（見原審卷70頁），是北順公司就系爭房屋具有事實
      上之管領力，為該房屋之直接占有人（民法第 940條規定
      參照）。雖甲○○另主張乙○○亦居住於系爭房屋內云云
      ，且乙○○之戶籍係設在系爭房屋所在地（見本院卷 118
      之1頁）。 惟此既為乙○○所否認（見原審卷88頁）；且
      依現場照片觀之，系爭房屋係全部供作北順公司營業使用
      （見原審卷103、104頁）；復經參諸證人黃秀梅在原審到
      場所證述：「（乙○○）沒有（居住在系爭房屋），…乙
      ○○居住在（台北縣）新莊市○○街26巷 6弄2號2樓」等
      情形 （見原審卷117頁），足見乙○○僅係單純設立戶籍
      於系爭房屋，事實上並未居住管領該房屋。惟乙○○既已
      自認系爭房屋係由伊無償提供予北順公司使用屬實（見本
      院卷 104頁背面），足見乙○○與北順公司間就系爭房屋
      有使用借貸關係存在，是北順公司應為系爭房屋之直接占
      有人，而乙○○則為間接占有人。
    (二)甲○○主張乙○○、北順公司共同無權占有系爭房屋乙節
      ，固為乙○○、北順公司所否認，並抗辯：乙○○原向甲
      ○○之母王陳木香承租系爭房屋，並於74年 1月間申請設
      立北順公司於系爭房屋所在地址，將該房屋無償提供予北
      順公司營業使用迄今；王陳木香於71年 3月22日死亡後，
      其繼承人甲○○於76年間將系爭房地一併出售予乙○○，
      雙方約定買賣價金約36萬元至40萬元間，乙○○業已支付
      部分價款30萬元，尾款約定於系爭房地移轉登記完畢時給
      付，其後因故未能辦妥繼承登記及所有權移轉登記，惟伊
      等仍屬有權占有系爭房屋云云。惟查，甲○○既已否認就
      系爭房地與乙○○間曾成立買賣契約並已向乙○○收受30
      萬元買賣價金之事實（見本院卷45頁背面）；而乙○○復
      就其所謂買賣契約之具體內容，非但不能提出公契或私契
      之書面為證，甚至不能明確指出約定買賣總價金究為若干
      ，僅云約36萬元至40萬元間之不確定金額，尚難遽認乙○
      ○與甲○○間曾就買賣契約之要素達成合意。雖證人丙○
      ○在原審到場證述：「…我查閱我自己的紀錄，有發現在
      76年9月21日，記載原告甲○○與被告（指北順公司）法
      定代理人乙○○同時委託我辦理繼承登記及買賣過戶登記
      …」、「依據我自己的紀錄，除了替原告的母親辦理遺產
      稅申報外，還有辦理申報契稅及申報土地增值稅。但是我
      已經不記得當時買賣價金為多少錢。我辦完原告的母親…
      遺產稅申報，辦理申報契稅及申報土地增值稅完畢之後，
      因為原告甲○○當時在當兵，當時也沒有手機，原告一直
      沒有跟我聯絡，之後就沒有下文…」云云（見原審卷 115
      頁）；嗣復在本院到場證述：「本件我確定是買賣，這件
      還沒有辦繼承登記之前，就已簽訂買賣契約…」、「（問
      ：是否在買賣雙方簽訂買賣契約之後，才會申報契稅、增
      值稅？）答：當然是如此」云云（見本院62頁背面），並
      提出紀錄乙紙，其內記載：「委辦1.繼承…處理9/21文件
      全、9/30遺申、11/26免稅下、 12/2契申、增申（3007）
      。買賣甲乙○○乙甲○○…」為證（見原審卷 123頁）。
      惟查，證人丙○○已在原審證述：「我沒有印象本件買賣
      雙方有無訂立買賣書面契約…我那邊沒有留存本件買賣契
      約書面資料」（見原審卷 116頁），其後始在本院空言改
      稱雙方已簽訂買賣契約云云，自難憑取。雖乙○○提出系
      爭房屋89年度房屋稅繳款書影本乙紙為證（見本院卷47頁
      ）；而證人黃秀梅亦在原審證述：「我有見過（甲○○）
      一次，在95年年中…原告（指甲○○）是臨時來的，他來
      跟我說要收房屋稅，當時老闆乙○○不在，我打電話給被
      告乙○○，老闆被告乙○○他指示我先墊錢給他，我就直
      接把錢給原告…」、「原告他就在旁邊抱怨說我們老闆為
      什麼不趕快把過戶辦一辦，害他房屋稅單都寄到他那裡」
      云云（見原審卷118、119頁），惟究僅憑上開情節，遽認
      甲○○與李明昇間就系爭房地曾成立買賣契約。復經核原
      審向台北縣政府稅捐稽徵處新莊分處所調取之76年12月 2
      日土地現值（土地增值稅）申報書已載明係因「繼承」而
      申報土地現值（見原審卷 132頁），顯非係因買賣而為申
      報；另經本院函請台北縣新莊市公所查復結果，亦不能證
      明系爭房屋曾於76、77年間有以買賣為原因向該所申報契
      稅，有該所98年5月18日北縣莊財字第0980031659號函足
      按（見本院卷71頁）；再證人丙○○更已在原審證述：「
      …依據我的習慣，如果契稅及增值稅有核定下來，我會記
      載在我的紀錄上面，並且載明稅金金額，但是我的紀錄上
      並沒有契稅及增值稅核定稅金金額的記載…」（見原審卷
      116頁）， 俱見系爭房地未曾因買賣而申報契稅及土地增
      值稅。復經徵諸自76年間起，迄今長達20餘年期間，果如
      乙○○所辯伊已與甲○○訂立買賣契約，並已給付30萬元
      買賣價金，衡情乙○○應不可能始終不為請求，而任由甲
      ○○拒不履行買賣契約而使其取得所有權，在在均已足資
      證明甲○○主張伊於76年間僅係委託丙○○辦理系爭房地
      之繼承登記，並未委託辦理買賣移轉登記，雙方僅言明俟
      辦妥繼承登記後再洽談買賣事宜，嗣因未辦妥繼承登記，
      故迄未成立買賣契約等情（見本院卷第 8頁），應屬可取
      。又乙○○雖另抗辯伊先前已向甲○○之被繼承人王陳木
      香承租系爭房屋云云，惟此亦為甲○○所否認（見原審卷
      144頁）， 而乙○○復始終不能舉證證明就系爭房屋有租
      賃契約關係存在或有給付租金之事實；復經徵諸乙○○之
      前妻黃秀梅（見本院卷113頁）於王陳木香死亡後之84年4
      月14日，曾持乙○○所偽造之房屋租賃契約書，辦理遷入
      系爭房屋地址之戶籍登記，業據甲○○提出申請遷徒登記
      填寫事項及房屋租賃契約書為證（見本院卷84、86、87頁
      ），且為乙○○所不爭執（見本院卷 101頁），足見乙○
      ○與甲○○或與甲○○之被繼承人王陳木香間就系爭房屋
      並無租賃關係存在。又甲○○係於96年 1月12日始辦妥繼
      承登記，是其先前並未就系爭房屋主張權利，直至97年 5
      月27日始提起本件訴訟（見原審卷第 3頁），請求乙○○
      及北順公司遷讓系爭房屋，尚屬合乎常情，尚難執此逕認
      乙○○具有占有系爭房屋之正當權源。準此，乙○○抗辯
      伊本於買賣或租賃關係，就系爭房屋具有占有之正當權源
      云云，均不足取。而北順公司自乙○○取得系爭房屋之占
      有，自亦不具有占有之正當權源。
    (三)依上所述，北順公司、乙○○分別為系爭房屋之直接占有
      人及間接占有人，彼二人均乏占有系爭房屋之正當權源，
      則甲○○本於民法第 767條之規定，請求乙○○與北順公
      司共同遷讓交還系爭房屋，應屬有據。
五、次按依不當得利之法則請求返還不當得利，以無法律上之原
    因而受利益，致他人受有損害為其要件，故其得請求返還之
    範圍，應以對方所受之利益為度，非以請求人所受損害若干
    為準。又無權占有他人房屋，可能獲得相當於租金之利益為
    社會通常之觀念，是請求無權占有人返還占有房屋所得之利
    益，原則上應以相當於該房屋之租金額為限（最高法院61年
    台上字第1695號判例、94年度台上字第1094號判決參照）。
    又租金之請求權因5年間不行使而消滅，既為民法第126條所
    明定，則凡無法律上之原因而獲得相當於租金之利益，致他
    人受損害時，如該他人之返還利益請求權已逾租金短期消滅
    時效之期間，債務人並為時效之抗辯者，其對於相當於已罹
    於消滅時效之租金之利益，不得依不當得利之法則，請求返
    還（最高法院85年度台上字第 711號、96年度台上字第2660
    號判決參照）。經查：
    (一)北順公司、乙○○分別為系爭房屋之直接占有人及間接占
      有人，彼等無權占有甲○○所有系爭房屋，固應共同遷讓
      交還系爭房屋予甲○○。惟依前述，乙○○自74年 1月間
      起，即無償提供系爭房屋予北順公司使用迄今，是就乙○
      ○而言，未因無權間接占有系爭房屋而獲任何利益。從而
      甲○○本於不當得利之法則，請求乙○○共同返還相當於
      租金之不當得利部分，應屬無據。
    (二)乙○○無權占有系爭房屋後，自74年 1月間起，即將該房
      屋無償提供予北順公司直接占有營業使用，北順公司即因
      而獲有相當於租金之不當利益。茲甲○○請求北順公司給
      付相當於租金之不當得利，依民法第126條規定，應適用5
      年短期時效，既經北順公司提出時效抗辯（見原審卷62頁
      ），揆諸前揭說明，甲○○自僅得請求北順公司給付 5年
      期間相當於租金之不當得利。至甲○○在本院擴張超過 5
      年期間之不當得利請求，即屬無據。爰斟酌系爭房屋係於
      65 年2月17日完成建物所有權第一次登記（見原審卷67頁
      ），屋齡已有30餘年，且係位於台北縣新莊市○○街之巷
      弄內，惟附近住宅及商店林立，生活機能尚稱良好，交通
      亦屬便利等一切情狀（見原審卷102至105頁），並參酌土
      地法第97條第 1項之規定，認系爭房屋相當於租金之不當
      得利，應以按系爭房地申報總價（即系爭土地申報地價及
      系爭房屋核定之課稅評定現值─土地法施行法第25條、第
      148條及平均地權條例施行細則第21條規定參照）年息 6%
      計算為相當。茲查系爭土地面積 52.73平方公尺（見原審
      卷66頁），自92年度起至97年度止，各年度公告地價均為
      1 萬4,000元（見原審卷158頁），即其申報地價均為 1萬
      1,200元（其計算式為：14,000元×80%=11,200元 ─平均
      地權條例第16條規定參照）。又系爭房屋自93年至97年之
      評定現值依序為8萬1,800元、8萬0,700元、7萬9,500元、
      7萬8,300元、7萬7,200元，此有甲○○提出之台北縣政府
      稅捐稽徵處新莊分處97年9月25日北稅莊(二)字第097003882
      9號函可稽（見原審卷101頁）。甲○○僅主張系爭房屋現
      值依6萬8,300元計算（見原審卷75頁背面及本院卷第 9頁
      背面），低於上開各年度之評定現值，自無不許之理。是
      甲○○原得請求北順公司給付 5年期間相當於租金之不當
      得利金額共計應為19萬7,663元〔其計算式為：(11,200元
      ×52.73平方公尺+68,300元)×6%×5年=197,663元，元以
      下四捨五入〕，惟甲○○在原審僅請求北順公司應與乙○
      ○共同給付 30萬9,050元，此項給付既屬可分，依民法第
      271條規定，甲○○僅係請求北順公司給付15萬4,525元，
      原審判命北順公司給付超過上開金額部分，係就未經請求
      事項予以判決，應予廢棄，惟勿庸改判。
六、綜上所述，甲○○本於民法第 767條之規定及不當得利之法
    則，在原審請求(一)北順公司、乙○○應共同遷讓交還系爭房
    屋及(二)北順公司應給付 15萬4,525元部分，自屬應予准許；
    至逾上開金額之請求，即屬不應准許。又甲○○在本院擴張
    請求北順公司、乙○○應共同再給付51萬元及法定遲延利息
    ，亦屬不應准許。從而原審就上開應予准許(一)之請求北順公
    司遷讓交還系爭房屋部分及(二)之請求北順公司給付 15萬4,5
    25元部分，所為北順公司敗訴之判決，並無不合，北順公司
    之上訴論旨指摘原判決此部分不當，求予廢棄改判，為無理
    由；就超過上開(二)金額之請求，所為北順公司敗訴之判決，
    自有未洽，北順公司之上訴論旨指摘原判決此部分不當，求
    予廢棄改判，為有理由，惟勿庸改判，已如上述；就上開應
    予准許(一)之請求乙○○應共同遷讓交還系爭房屋部分，所為
    甲○○敗訴之判決，尚有未洽，甲○○之上訴論旨指摘原判
    決此部分不當，求予廢棄改判，為有理由。
七、至兩造其餘之攻擊或防禦方法及未經援用之證據，經本院斟
    酌後，認為均不足以影響本判決之結果，自無逐一詳予論駁
    之必要，併此敘明。
八、據上論結，本件甲○○之上訴為有理由，其擴張之訴為無理
    由；北順公司之上訴為一部有理由，一部無理由，依民事訴
    訟法第450條、第449條第 1項、第79條、第78條，判決如主
    文。
中    華    民    國    98    年    8     月    18    日
                    民事第六庭
                        審判長法  官 林鄉誠
                              法  官 許紋華
                              法  官 梁玉芬
正本係照原本作成。
不得上訴。
中    華    民    國    98    年    8     月    19    日
                              書記官 常淑慧


司法院資訊處製作；財團法人民間司法改革基金會備份。
